臺灣高等法院刑事判決　　　　　　　　　　　　　　九十三年度上訴字第七七九號
　　上　訴　人
　　即　被　告　甲○○
右上訴人因偽造文書等案件，不服臺灣板橋地方法院九十二年度訴字第一六０七號，
中華民國九十二年十一月二十七日第一審判決（起訴案號：臺灣板橋地方法院檢察署
九十一年度偵緝字第六三八號），提起上訴，本院判決如左：
    主  文
上訴駁回。
    事  實
一、甲○○於民國八十九年九月間頂讓原設址臺北市大安區○○○路○段十號十樓之
    一之虹蜻蜓有限公司（下稱虹蜻蜓公司），擔任負責人，並將公司所在地遷至臺
    北縣板橋市○○路二四三號。嗣為替公司取得銀行貸款，先基於偽造公文書之犯
    意，於不詳時、地，偽造財政部台北市國稅局大安（稽徵所）詹淑芬收件章（下
    稱大安稽徵所收件章）一個，再蓋印於具有公文書性質之虹蜻蜓有限公司八十六
    年度營利事業所得稅結算申報書（損益及稅額計算表）第二聯（副聯兼作結算申
    報收據聯）（下稱申報書收據聯）一張上而加以偽造，藉以表示前開稽徵所公務
    員詹淑芬於虹蜻蜓公司申報該年度營利事業所得稅後，本於職務制作受理收據，
    再交付該公司作為申報證明。偽造完成後，復明知前開偽造之申報書收據聯已將
    虹蜻蜓公司八十六年度實際營業收入總額新台幣（下同）三百一十一萬三千三百
    零一元虛偽更改為四千二百一十二萬六千二百一十七元，而將全年所得額由虧損
    四十五萬零四百八十三元，不實調整為淨利一百四十四萬五千零三元（起訴書誤
    載為一百四十四萬五千元），竟意圖為第三人虹蜻蜓公司不法之所有，於八十九
    年十一月十三日，將前開偽造之申報書收據聯及其他貸款所需證件資料影本送至
    臺北縣林口鄉○○路○段六十八巷十九號九樓蕭智全住處，委請不知請之蕭智全
    辦理銀行貸款，蕭智全復將該等資料郵寄至臺北縣板橋市○○路四十九號三樓旺
    盛代書事務所負責人李麗美，轉請不知情之李麗美（另經檢察官為不起訴處分）
    辦理貸款手續，李麗美接獲該等資料後，先至上開虹蜻蜓公司板橋市族路所在地
    ，請甲○○確認影本資料與正本相符，再於同年月中旬某日，送件至臺北縣板橋
    市○○路二九０號花蓮區中小企業銀行重慶分行（下稱花企分行）申辦工商貸款
    二百萬元，而行使前開偽造之申報書收據聯，足以生損害於大安稽徵所對管理公
    司申報營利事業所稅及花企分行審核貸款之正確性，甲○○即以此方式向該分行
    佯稱虹蜻蜓公司營運正常，而著手詐騙前開款項。嗣經花企分行初步核貸一百五
    十萬元，並報請該銀行台北辦公室審核，發現上開申報書收據聯有異，經函請大
    安稽徵所查明確認係偽造後，即未核准貸款，致甲○○未取得貸款而未遂。
二、案經臺灣臺北地方法院檢察署檢察官自動檢舉後呈請臺灣高等法院檢察署核轉臺
    灣板橋地方法院檢察署檢察官偵查起訴。
    理  由
一、訊據上訴人即被告甲○○固坦承請代書以虹蜻蜓公司名義向花企分行辦理工商貸
    款等情，惟否認有行使偽造公文書及詐欺取財未遂之犯行，並辯稱：伊當初只是
    拿申報書收據聯影本給蕭智全，內容本記載公司營運係虧損的，自非係偽造的，
    而代書李麗美送至銀行辦理貸款的資料，非伊所偽造，更不知道已遭更改，所為
    應不構成犯罪云云。經查：
    (一)虹蜻蜓公司實際上用以報稅之八十六年度營利事業所得稅結算申報書（損益及
      稅額計算表），其內容載明營業收入總額為三百一十一萬三千三百零一元，全
      年所得額為負（即虧損）四十五萬零四百八十三元，此有財政部台北市國稅局
      留底之前開申報書一張在卷可稽（見偵查卷第一宗第六頁），而虹蜻蜓公司用
      以向花企分行申請工商貸款之申報書收據聯，其內容已將實際營業收入總額三
      百一十一萬三千三百零一元更改為四千二百一十二萬六千三百一十七元，並將
      全年所得額由虧損四十五萬零四百八十三元，調整為淨利一百四十四萬五千零
      三元乙節，復有花企分行承辦本件貸款業務之人員吳芳熙於偵查中提出之該申
      報書收據聯一張附卷可憑（見偵查卷第一宗第四十七頁）。而上開申報書收據
      聯經花企分行函請大安稽徵所查明真偽，結果認上面所載各科目金額均不符，
      （詹淑芬）收件章及收件編號之字體，亦與前揭留底之申報書字體不符，亦有
      大安稽徵所有八十九年十二月十五日財北國稅大安字第八九０六七四二六號函
      及財政部台北市國稅局政風室九十年一月十六日財北國稅政字第五Ｎ九０００
      三三號函各一件在卷足稽（見偵查卷第一宗第七頁、第一頁、第二頁），據此
      ，足見虹蜻蜓公司用以向花企分行申辦貸款之申報書收據聯係偽造。
    (二)被告雖辯稱上開申報書收據聯，非伊所偽造，更不知道已遭更改云云。然查證
      人即受託辦理本件貸款之蕭智全於偵查中證稱：「八十九年十一月十三日晚上
      ，我有一個朋友林世賢告訴我說有一個公司資料很漂亮，看我是否能幫他辦到
      貸款，接著就有一姓名不詳的男子將資料送到我林口鄉住處來，我隨即以快遞
      第七十四頁），核與證人李麗美於偵查中證稱：「本件（貸款）是透過一友人
      蕭先生（指蕭智全）郵寄（資料）到我上開代書事務所，我在隔日即到板橋民
      族路虹蜻蜓公司（向自稱蔡董之甲○○）確認，．．．，所有的章均在公司蓋
      的」、「我送到銀行的資料均是影本，正本應該是公司負責人送去的，花企襄
      理也有去該公司看過，好像有在經營的樣子」（見偵查卷第一宗第二十九頁反
      面、第八十四頁反面），及於原審分別證稱：「本件（貸款）是由蕭智全介紹
      給我的，由蕭智全用郵寄方式將申請貸款資料給我，收到的時間在八十九年十
      一月十三日，之前與蕭智全已用電話聯絡過。我先至公司所在地台北縣板橋市
      ○○路去，將拿到的資料影本請負責人蓋章以證相符。．．．．。之後我告訴
      他們會將資料送至花蓮中小企銀貸款，．．．，後來雖有核准，但發現貸款資
      料不實，所以未辦成；（蕭智全郵寄的資料包括）公司設立登記事項資料、公
      司資產負債表及損益表（損益表即為營利所得稅結算申報書）、４０１報表（
      即營業人與銷售額申報書一年份）、負責人及保人
      原審卷第二十六頁至第二十八頁）、「拿三年度的資產損益表（即申報書收據
      聯）影本去辦貸款，我拿到之後有到公司去蓋大小章，表明與正本無異」（見
      原審卷第七十五頁）等有關辦理虹蜻蜓公司貸款之情節相符。參以被告於原審
      審理中另供承有拿結算書申報書收據聯等資料給蕭智全辦理貸款，後來李麗美
      曾將資料送至公司給伊蓋章等情，且被告復為虹蜻蜓公司負責人，向銀行辦貸
      款時，理當知悉所檢送相關資料是否真實無誤，以求能順利貸得款項，在此情
      況下，若謂不知其公司向花企分行辦理貸款的資料虛偽不實，誠難令人置信。
      再者，由前開證人蕭智全、李麗美及被告供述，可知虹蜻蜓公司相關貸款資料
      ，是由被告提出交給蕭智全，再由蕭智全交給李麗美送件辦理貸款，凡此，已
      足認前開申報書收據聯來自被告，其既係偽造，衡情應係被告為達替虹蜻蜓公
      司辦理貸款目的所偽造，另觀諸該申報書收據聯上蓋有大安稽徵所收件章印文
      ，此顯係由偽造之收件章蓋印所造成，是認定被告亦偽造該收件章一個，應與
      實情相符。從而，被告所辦上開申報書收據聯，非伊所偽造，更不知道已遭更
      改乙節，尚非實情。
    (三)再以公司名義向銀行辦理貸款，本應提出公司正確之財力、營運狀況等資料供
      查核，以供銀行准駁貸款依據，若提供不實之資料，意圖矇混過關，取得貸款
      ，行為人主觀即有詐欺之不法意圖。本件被告既係以偽造且內容將已虧損虛偽
      調整為淨利之申報書收據聯向花企分行辦理虹蜻蜓公司之工商貸款，其主觀上
      顯有詐欺之不法意圖至明。
    綜上所述，本件事證明確，被告所辯為卸責之詞，不足採信，其犯行堪以認定。
    被告雖再聲請詰問證人蕭智全，以查明其是否提供偽造之資料辦理貸款，然該證
    人經原審數次傳喚均未到庭，且其於偵查中就本件貸款情節已為相當明確之證述
    ，其證述內容復無顯不可信之情況存在，則本院認無再予傳喚之必要，併此敘明
    。
二、查被告偽造大安稽徵所收件章一個，再蓋印於具有公文書性質申報書收據聯一張
    上而加以偽造，藉以表示前開稽徵所公務員詹淑芬於虹蜻蜓公司申報該年度營利
    事業所得稅後，本於職務制作受理收據，再交付該公司作為申報證明。偽造完成
    後，復明知前開偽造之申報書收據聯已將虹蜻蜓公司營運由虧損不實調整為淨利
    ，竟意圖為第三人不法之所有，將前開偽造之申報書收據聯及其他貸款所需證件
    資料影本利用不知情代書辦理貸款而行使之，惟經銀行審核後，發現貸款資料係
    偽造後，即未核准貸款，致被告未取得貸款而未遂，核其所為，分別係犯刑法第
    二百十六條、第二百十一條之行使偽造公文書罪及同法第三百三十九條第三項、
    第一項之詐欺取財未遂罪。而被告偽造大安稽徵所收件章及印文之行為，係其偽
    公文書之部分行為，與其偽造公文書之低度行為，均併為行使偽造公文書之高度
    行為所吸收，不另論罪。另前開申報書收據聯，其內容足以表示前開大安稽徵所
    公務員詹淑芬於虹蜻蜓公司申報該年度營利事業所得稅後，本於職務制作受理收
    據，再交付該公司作為申報證明，已具有公文書之性質，被告加以偽造後復行使
    之，應構成行使偽造公文書罪，公訴人認被告此部分行為成立刑法第二百十六條
    、第二百十條之行使偽造私文書罪，容有未洽，惟在不妨害事實同一性之範圍內
    ，爰變更公訴人所指應適用之法條。再被告所犯上開二罪間，有方法、結果之牽
    連關係，為牽連犯，依刑法第五十五條規定，應從一重之行使偽造公文書罪處斷
    。
三、原審以被告罪證明確，依刑法第二百十六條、第二百十一條、第三百三十九條第
    三項、第一項、第五十五條、第二百十九條、第三十八條第一項第二款，罰金罰
    鍰提高標準條例第一條前段規定，並於爰審酌被告之品行、智識程度、犯罪之手
    段、目的，偽造公文書後再持以辦理貸款，對公務機關及銀行機關所造成之損害
    程度，以及被告犯罪後猶否認犯行等一切情狀，量處有期徒刑一年四月。並認為
    偽造之大安稽徵所收件章一個，雖未扣案，但無證據證明已滅失，仍依刑法第二
    百十九條規定宣告沒收之；另申報書收據聯一張（含前開偽造收件章印文一枚）
    ，經被告提出申請貸款後未經核准，銀行本應退還被告，而成為被告所有之物，
    且供犯罪所用，爰依刑法第三十八條第一項第二款規定宣告沒收之。經核原判決
    認事用法，並無不合，量刑亦屬妥適，被告上訴，猶執前詞否認犯行，指摘原判
    決不當，請求撤銷改判，為無理由，應予駁回。
據上論斷，應依刑事訴訟法第三百六十八條，判決如主文。
本案經檢察官呂光華到庭執行職務。
中　　　華　　　民　　　國　　九十三　　年　　　五　　　月　　二十一　　日
                              臺灣高等法院刑事第二十四庭
                                  審判長法  官　陳　貽　男
                                        法  官  徐　世　禎
                                        法  官  李　世　貴
右正本證明與原本無異。
如不服本判決，應於收受送達後十日內向本院提出上訴書狀，其未敘述上訴之理由者
並得於提起上訴後十日內向本院補提理由書（均須按他造當事人之人數附繕本）。
                                        書記官　魏　汝　萍
中　　　華　　　民　　　國　　九十三　　年　　　五　　　月　　二十四　　日
附錄：本案論罪科刑法條全文
刑法第二百十六條
行使第二百十條至第二百十五條之文書者，依偽造、變造文書或登載不實事項或使登
載不實事項之規定處斷。
刑法第二百十一條
偽造、變造公文書，足以生損害於公眾或他人者，處一年以上七年以下有期徒刑。
刑法第三百三十九條
意圖為自己或第三人不法之所有，以詐術使人將本人或第三人之物交付者，處五年以
下有期徒刑、拘役或科或併科一千元以下罰金。
以前項方法得財產上不法之利益或使第三人得之者，亦同。
前二項之未遂犯罰之。
